【裁判字號】    99,再易,12
【裁判日期】    990820
【裁判案由】    再審之訴
【裁判全文】
臺灣臺北地方法院民事判決              99年度再易字第12號
再審原告    臺灣銀行股份有限公司
法定代理人  丁○○
訴訟代理人  戊○○
複  代理人  丙○○
訴訟代理人  己○○
複  代理人  乙○○
再審被告    華南商業銀行股份有限公司
法定代理人  甲○○
訴訟代理人  庚○○
            林展義律師
上列當事人間請求確認債權存在事件，再審原告對於民國98年6
月17日本院97年度簡上字第444 號確定判決提起再審之訴，本院
於99年8月6日言詞辯論終結，判決如下：
    主  文
本院民國九十八年六月十七日所為九十七年度簡上字第四四四號
判決廢棄。
再審被告第二審上訴駁回。
再審及再審前第二審訴訟費用由再審被告負擔。
    事實及理由
一按再審之訴，應於30日之不變期間內提起，前項期間，自判決
  確定時起算；判決於送達前確定者，自送達時起算；其再審之
  理由發生或知悉在後者，均自知悉時起算，民事訴訟法第 500
  條第1項、第2項定有明文。經查。本院97年度簡上字第444 號
  判決（下稱原確定判決）之判決書業於民國98年6 月23日送達
  再審原告，有送達證書附於該案卷可稽，再審原告於98年7 月
  21日提起本件再審之訴，未逾30日之不變期間，於法即無不合
  。
二查再審原告之法定代理人原為羅澤成，嗣於本院審理中變更為
  丁○○，有公司變更資料查詢表在卷可稽。新任法定代理人聲
  明承受訴訟，核與民事訴訟法第170 條、第175條第1項規定相
  合，應予准許。
三再審原告起訴主張：
  (一)再審被告前主張訴外人王愛珠積欠其債務尚未清償，其業已
    取得債權憑證，並聲請鈞院對王愛珠之財產強制執行（案列
    96 年度執字第65366號），鈞院於民國96年10月31日核發扣
    押命令（下稱系爭扣押命令），扣押王愛珠對伊之存款債權
    。該扣押命令於96年11月7 日送達伊，伊於當日下午2時7分
    46秒對王愛珠之帳戶執行扣押存款，並函覆本院扣押存款金
    額為新臺幣（下同）1,391,145元。惟王愛珠於96年11月7日
    下午2時7分33秒領款並轉帳299,000 元，伊乃於同年月12日
    向本院更正扣押金額為1,092,145元。
  (二)嗣再審被告在鈞院對伊提起確認債權存在訴訟，業經鈞院於
    98年6 月17日作成原確定判決，確認王愛珠就其在伊開立之
    帳號000000000000號存款帳戶（下稱系爭帳戶），除已遭扣
    押之1,092,145元外，另對伊有299,000元之存款債權存在。
    惟原確定判決具有下列再審事由，爰提起本件再審之訴等語
    。
    1.原確定判決就當事人未主張之事實依職權斟酌，有認作主
      張之違法情形：
      本件伊提出之事實為「96年11月7 日系爭扣押令送達當
        日天氣狀況為雨天」，並透過經驗法則證明郵務送件與
        天候狀況息息相關，因下雨輒致交通狀況不佳，故而常
        致郵件送達時間延宕。然而，伊及再審被告皆未提出「
        小雨」之事實，原確定判決竟就當事人未主張之事實，
        不附理由妄加認定小雨尚不致影響太多郵務人員送達郵
        件之速度，並不具理由及推論過程即認郵件延宕30分鐘
        ，明顯違反辯論主義之精神，並有認作主張之違法情事
        。
      兩造均未提出完成法院扣押命令需「1 小時」之事實，
        且伊提出「一般實務上多認為銀行於收受扣押命令後一
        個營業日內辦妥扣押命令之流程應屬合理」乙節，為再
        審被告不爭執之事實。原確定判決竟就當事人未主張之
        事實，不附理由妄加認定完成法院扣押命令之流程，於
        1 小時內完成扣押程序，應屬合理之作業時間，卻不就
        上開兩造不爭執之事實，予以認定，亦明顯違反辯論主
        義之精神，並有認作主張之違法情事。
    2.原確定判決得心證之過程違反論理法則：
      原確定判決以97年3月7日至5月7日期間之門口監視錄影
        帶，推論系爭扣押令送達伊之時間，惟此於經驗上並無
        必然之關連，欠缺當然推理之結果能與事實相符合，故
        屬背於論理法則，其確定之事實，自不得謂非違法。
      再者，基於辯論主義之精神，再審被告於原審並未提出
        以97年3月7日至5月7日期間監視錄影帶確定系爭扣押命
        令送達伊之時間，原確定判決認作主張並以其為本件判
        斷基礎，在在違反論理法則及辯論主義之本旨。
    3.原確定判決有前開違反辯論主義及認作主張之違法情形，
      與現行判例有違，具有民事訴訟法第496條第1項第1 款「
      適用法規顯有錯誤」之再審理由。
  (三)聲明為：原確定判決廢棄，駁回再審被告之上訴。
四再審被告則抗辯：
  (一)伊自起訴時即主張系爭扣押命令送達時間應為當天上午10時
    30分至11時左右，再審原告有充裕時間扣押，竟放任債務人
    王愛珠於14時7 分33秒轉帳支出新臺幣（下同）29,900元；
    至於96年11月7 日系爭扣押命令送達當天天氣狀況是否為小
    雨乙節，依再審原告於一審時提出之「民國96年臺北氣象站
    逐日雨量資料」，96年11月7日之雨量僅有9.8毫米，原確定
    判決參照經濟部水利署雨量統計資料，認定24小時內降雨量
    小於10毫米皆為「小雨」，與同年月6 日之27毫米相較，確
    屬「小雨」無訛，是原確定判決並無就當事人未主張之事實
    依職權斟酌，亦無認作主張之違法情形。
  (二)「97/3/7至97/5/7郵件送達臺灣銀行和平分行之時刻表」，
    係再審原告於一審時自行提出之證據，依該表記載，郵件每
    日送達再審原告之時間幾乎均於上午11時左右，則原審以97
    年3月7日至5月7日期間之門口監視錄影帶認定郵件送達再審
    原告之時間大多於上午11點前，並無違反論理法則之情形。
  (三)再審原告指原確定判決違反辯論主義、有認作主張之違法情
    形云云，乃最高法院63年台上字第880 號判例指出之：「所
    謂適用法規顯有錯誤者，不包括漏未斟酌證據及認定事實錯
    誤之情形在內」；另再審原告指原確定判決得心證之過程違
    反論理法則云云，係最高法院64年台再字第140 號判例指出
    之：「解釋意思表示原屬事實審法院之職權，原確定判決不
    過就事實審法院所確定之事實為法律上之判斷，事實審法院
    解釋意思表示，縱有不當，亦不生適用法規顯有錯誤問題」
    ；至再審原告另指原確定判決有「適用法規顯有錯誤」之再
    審事由云云，然並未具體指出原確定判決所適用之法規不合
    於何一法律之規定，或違反何一現尚有效之大法官會議解釋
    、最高法院判例，自不得據以提起再審之訴。
  (四)聲明為：再審之訴駁回。
五兩造不爭執事項：
  (一)再審被告於96年間以訴外人王愛珠積欠其債務尚未清償，其
    業已取得債權憑證為由，向本院聲請對王愛珠之財產強制執
    行（案列96年度執字第65366 號），本院執行處於96年10月
    31日核發系爭扣押命令，扣押王愛珠對再審原告所有之存款
    債權（見97年度北簡字第13545號卷第8頁）。該扣押命令業
    於96年11月7 日送達再審原告，再審原告於當日下午2時7分
    46秒對王愛珠之帳戶執行扣押存款，並於同年月8 日函覆本
    院扣押存款金額為1, 391,145元（見前引卷第10頁）。惟王
    愛珠於99年11月7日下午2時7分33秒領款轉帳299,000元，再
    審原告復於同年月12日致函本院，更正扣押金額為1,092,
    145元（見前引卷第11頁）。
  (二)再審被告於97年2 月15日在本院台北簡易庭對再審原告提起
    訴訟（案列97年度北簡字第13545 號），主張系爭扣押命令
    業於96年11月7 日上午10時30分至11時左右即送達再審原告
    ，再審原告卻遲至同日下午2時7分46秒始完成扣押王愛珠存
    款債權之電腦作業，再審原告既係於系爭扣押命令發生效力
    後仍讓王愛珠自系爭帳戶領款299,000 元，該筆款項仍應為
    系爭扣押命令效力所及，爰訴請確認王愛珠對再審原告有存
    款債權299,000元存在。本院台北簡易庭於97年6月18日作成
    第一審判決，駁回再審被告之訴，嗣再審被告於法定期間內
    對該判決提起上訴（案列97年度簡上字第444 號），本院合
    議庭於98年6月17日作成第二審判決，認定再審原告需1小時
    合理作業時間以完成扣押存款之電腦作業，故系爭扣押命令
    應於送達再審原告1 小時後發生效力。而系爭扣押命令係於
    96年11月7 日當天中午12時30分前送達再審原告，再審原告
    卻遲至當日下午2時7分46秒始完成扣押王愛珠存款之電腦作
    業，致王愛珠於同日下午2時7分33秒自系爭帳戶提領299,
    000 元，該風險應由再審原告負擔，乃將原判決廢棄，改判
    確認王愛珠在系爭帳戶，除已遭扣押之1,092,145 元外，另
    有299,000元之存款債權存在。
六得心證之理由：
  (一)原確定判決具有民事訴訟法第496條第1項第1 款「適用法規
    顯有錯誤」之再審事由：
    1.按確定判決適用法規顯有錯誤者，得以再審之訴對於確定
      判決聲明不服，民事訴訟法第496條第1項第1 款定有明文
      。所謂適用法規顯有錯誤者，係指確定判決就所確定之事
      實所為法律上判斷，有適用法規顯有錯誤情形（最高法院
      71年度台再字第30號判例參照）。
    2.又按強制執行法第115條第1項、第118 條分別規定：「就
      債務人對於第三人之金錢債權為執行時，執行法院應發扣
      押命令禁止債務人收取或為其他處分，並禁止第三人向債
      務人清償」、「第115 條…之命令，應送達於債務人及第
      三人，已為送達後，應通知債權人。前項命令，送達於第
      三人時發生效力…」，已明文規定在強制執行程序中，為
      扣押執行債務人對第三人之金錢債權所核發之扣押命令，
      應於送達於第三人時立即發生效力，蓋扣押命令一送達於
      第三人，第三人即可知悉該扣押命令之內容，而得依該扣
      押命令所載，不再對執行債務人為清償，亦得拒絕執行債
      務人對其收取該債權，於此即得同時保障其及執行債權人
      之權益。再審原告雖主張：於該第三人為法人時，須於執
      行債務人收受扣押命令後另加計合理作業時間，扣押命令
      始發生效力云云，然此非但與前開條文之文義明顯相悖，
      且各法人之組織規模、行業特性、作業效率各有不同，如
      何決定「合理作業時間」為何，實難期有統一之標準，徒
      增實務執行上之困擾；況扣押命令對第三人送達後，僅執
      行債務人有能力決定是否對於執行債務人為清償或任令執
      行債務人收取債權，執行債權人對此並無置喙之餘地，易
      言之，扣押命令送達第三人後，僅第三人有能力控制未依
      扣押命令所載內容行事而蒙受不利益之風險，於扣押命令
      送達後加計所謂「合理作業期間」始讓扣押命令發生效力
      ，事實上係讓有風險控制能力之第三人受益，而令無風險
      控制能力之執行債權人受害，對執行債權人之權益保障，
      即有不週，亦顯與立法者欲透過前開法條規定，保障執行
      債權人權益之意旨有違，是前開主張，為本院所不採。
    3.查原確定判決之所以認定王愛珠就系爭帳戶對再審原告之
      存款債權數額，除遭扣押之1,092,145 元外，尚包括遭王
      愛珠於同日提領之299,000 元，乃以該筆款項係因再審原
      告於收受系爭扣押命令後，怠於在1 小時之合理作業期間
      內完成扣押存款之電腦作業，該筆款項遭王愛珠提領之風
      險應由再審原告負擔，始符公平原則等語，為其論據（見
      原確定判決第11-12 頁），細繹其意，係指系爭扣押命令
      應在送達再審原告1 小時後發生效力，在扣押命令發生效
      力後，再審原告對執行債務人王愛珠所為之清償，不得對
      抗身為執行債權人之再審被告。惟系爭扣押命令應於送達
      再審原告時立即發生效力，前已詳論，原確定判決對系爭
      扣押命令發生效力時點之認定，顯與強制執行法第118 條
      第2項之規定相違，即有民事訴訟法第496條第1項第1款「
      適用法規顯有錯誤」之再審事由。
    4.再審原告提起本件再審之訴，據以指摘原確定判決具有「
      適用法規顯有錯誤」之具體事由，雖為原確定判決就當事
      人未主張之事實依職權斟酌，有認作主張之違法情形、原
      確定判決得心證之過程違反論理法則各云云，而未提及原
      確定判決錯誤適用強制執行法第118條第2項之規定，然民
      事訴訟所謂不干涉主義（廣義的辯論主義）係指當事人所
      未聲明之利益，不得歸之於當事人，所未提出之事實及證
      據，亦不得斟酌之，此觀民事訴訟法第388 條之規定自明
      。至於適用法律，係法官之職責，不受當事人所主張法律
      見解之拘束。因此，辯論主義之範圍僅為判決基礎之事實
      及其所憑之證據，而不及於法律之適用（最高法院97年度
      台上字第1155號判決意旨參照），是本院於認定原確定判
      決是否具有「適用法規顯有錯誤」之再審事由時，不受再
      審原告前開主張之拘束，併予指明。
  (二)按再審為確定終局判決之當事人或其繼受人對該判決聲明不
    服，請求再開始訴訟之程序，確認再審之訴合法，且具備再
    審事由後，即應再開本案之程序，回復並續行終結前之訴訟
    程序。查再審被告於第一審時係提起確認之訴，而確認法律
    關係之訴，非原告有即受確認判決之法律上利益者，不得提
    起之，民事訴訟法第247條第1項前段著有規定。而該條所謂
    即受確認判決之法律上利益，係指因法律關係之存否不明確
    ，致原告在私法上之地位有受侵害之危險，而此項危險得以
    對於被告之確認判決除去之者而言（最高法院42年台上字第
    1031號判例參照）。再審被告提起本件訴訟時，係主張其對
    王愛珠有借款債權存在，王愛珠對再審被告存款債權數額之
    多寡，攸關其債權受償之數額，故其對之有確認利益而訴請
    確認之。惟再審被告於本院審理中自陳：其對王愛珠之債權
    業經王愛珠清償完畢等語（見本院99年8月6日言詞辯論筆錄
    ），此為再審原告所不爭執，堪信為真。足證再審被告對王
    愛珠之借款債權業已消滅（民法第309條第1項參照），其已
    非王愛珠之債權人，則其就王愛珠對再審原告存款債權數額
    若干，要無即受確認判決之法律上利益可言，是其提起本件
    確認之訴，於法不合，應予駁回。
  (三)綜上所述，原確定判決錯誤適用強制執行法第118條第2項之
    規定，具有民事訴訟法第496條第1項第1 款「適用法規顯有
    錯誤」之再審事由。惟再審被告對王愛珠之債權，業因王愛
    珠之清償而消滅，是再審被告已非王愛珠之債權人，其針對
    王愛珠就系爭帳戶對再審原告之存款債權數額為何一節，難
    認具有法律上利益，則其訴請確認王愛珠在系爭帳戶，除已
    遭扣押之1,092,14 5元外，另有299,000 元之存款債權存在
    ，即與民事訴訟法第247條第1項之要件不合，不應准許。本
    院台北簡易庭所為97年度北簡字第13545 號判決駁回再審被
    告之訴之理由，雖與本院不同，但結論並無二致。本院97年
    度簡上字第444 號原確定判決將該一審判決廢棄改判，於法
    尚有未合。再審原告執此求予廢棄原確定判決，並改判駁回
    再審被告之上訴，即有理由。
七據上論結，本件再審被告之上訴為無理由。依民事訴訟法第
  505 條、第436條之1第3項、第449條第1 項、第78條，判決如
  主文。
中    華    民    國    99    年    8     月    20    日
                      民事第六庭審判長法官  朱漢寶
                                      法官  許純芳
                                      法官  陳婷玉
以上正本係照原本作成
本件不得上訴
中    華    民    國    99    年    8     月    20    日
                                    書記官  吳鸝稻

司法院資訊處製作；財團法人民間司法改革基金會備份。
